臺灣高等法院民事裁定
108年度重上字第368號
上   訴   人  
即  聲 請 人  勝昌陶瓷有限公司
兼法定代理人  陳國昌
上   訴   人  
即  聲 請 人  陳朝富
              陳國永
被  上 訴 人  
即  相 對 人  林淑娟
訴 訟代理 人  謝碧鳳律師                      
上列當事人間執行異議之訴等事件，上訴人對於中華民國108年1
0月22日本院108年度重上字第368號判決提起上訴後，被上訴人
對於本院109年2月6日所為同字號核定訴訟標的價額裁定不服提
起抗告，經最高法院發回更為裁定，上訴人並聲請退還溢繳之裁
判費，本院裁定如下：
    主  文
一、本件訴訟標的價額應核定為新臺幣（下同）741萬5,724元。
二、上訴人另再溢繳之第一審裁判費1萬5,741元、第二審裁判費
    2萬3,611元、第三審裁判費2萬3,611元，准予返還。
    理  由
一、按民事訴訟法第77條之1第1項、第2項規定，訴訟標的之價
    額，由法院核定。核定訴訟標的之價額，以起訴時之交易價
    額為準，無交易價額者，以原告就訴訟標的所有之利益為準
    。又債務人異議之訴之訴訟標的為債務人之異議權，其本於
    此項異議權，請求排除強制執行程序之執行力，故訴訟標的
    之價額乃以維持執行標的所有之利益為準。是以債務人對於
    請求拆屋還地之強制執行程序，提起債務人異議之訴，其本
    於異議權請求排除執行程序所有之利益，應係其地上物免遭
    拆除之財產權利益及得以繼續占有土地所得受之客觀利益。
    次按假執行之宣告，因就本案判決或該宣告有廢棄或變更之
    判決，自該判決宣示時起，於其廢棄或變更之範圍內，失其
    效力，民事訴訟法第395條第1條定有明文。準此，以假執行
    判決為執行名義之強制執行程序，經債務人對該執行程序提
    起異議之訴後，倘該假執行之本案判決經上級審裁判廢棄或
    變更判決，該強制執行程序即因欠缺執行名義而失其效力，
    不待異議之訴終結，即得排除執行程序之執行力；倘該假執
    行之本案判決經上級審維持並確定，則該執行程序經轉換為
    終局執行，亦非該異議之訴所得排除（最高法院109年度台
    抗字第579號裁判要旨參照）。再按訴訟費用如有溢收情事
    者，法院應依聲請並得依職權以裁定返還之，民事訴訟法第
    77條之26第1項亦有明文。
二、本件上訴人依強制執行法第14條規定，對被上訴人提起本件
    債務人異議之訴，係為請求撤銷被上訴人執本院另案105年
    度重上字第672號判決（下稱本案判決）之「假執行判決」
    為執行名義（下稱系爭執行名義），聲請原法院106年度司
    執字第132612號強制執行事件（下稱系爭執行事件）所為之
    執行程序關於：㈠拆除㊀上訴人陳國昌、陳國永所有新北市○○
    區○○街00號建物（下稱00號建物）占用被上訴人所有新北市
    ○○區○○段000地號土地（下稱000地號土地）如本案判決附圖
    （下稱附圖）編號142(7)所示面積87.19平方公尺部分，㊁上
    訴人勝昌陶瓷有限公司（下稱勝昌公司）所有00號建物坐落
    000地號土地如附圖編號142(1)所示面積476.38平方公尺部
    分，㊂上訴人陳朝富所有同街00號建物（下稱00號建物）坐
    落同段00地號土地（下稱00地號土地）如附圖編號29(1)(2)
    所示面積456.54平方公尺部分；㈡返還各該建物所占用之前
    揭土地部分；㈢上訴人勝昌公司、陳國昌及陳國永、陳朝富
    依序應分別給付被上訴人新臺幣（下同）5,886元、3萬2,15
    9元、3萬0,820元本息，及均自民國102年9月1日起至返還土
    地之日止，按月分別給付被上訴人4,476元、2萬4,454元、2
    萬3,436元部分之強制執行程序（下稱系爭執行程序）予以
    撤銷。是以上訴人提起本件異議之訴，本於異議權請求排除
    強制執行程序之執行力，其訴訟標的價額應以維持執行標的
    所有之利益為準，亦即其就系爭00號、00號建物免遭拆除之
    財產權利益、得繼續占有使用附圖142(1)(7)、29(1)(2)所
    示土地部分及排除不當得利債權執行程序所得受之客觀利益
    ，並應合併計算其價額。
三、茲查：
（一）上訴人係於107年8月1日提起本件訴訟（原審卷第9頁法院
      收文戳章參照），又00號、00號建物均為磚石造房屋，00
      號建物如附圖142(1)(7)所示占用面積合計為563.57平方
      公尺，00號建物如附圖29(1)(2)所示占用面積合計為456.
      54平方公尺，房屋稅起課時間分別為80年11月、82年10月
      27日，均供營業使用（本院卷第205頁臺北縣稅捐稽徵處
      函、第207頁房屋稅籍證明書參照），再依新北市建築物
      工程造價標準表所載（本院卷第257至258頁），加強磚造
      建物每平方公尺造價6,700元，並依新北市地價調查用建
      築改良物耐用年數及折舊率表所示（本院卷第259至260頁
      ），磚石造建物耐用年數46年，每年折舊2.1%，則00號建
      物於起訴時已使用26年9個月，以造價扣除折舊後之價值
      為165萬4,797元【計算式：6,700×563.57×(1-26.75×2.1%
      )=1,654,797，元以下4捨5入，下同】。00號建物於起訴
      時則已使用24年9個月，以造價扣除折舊後之價值為146萬
      8,997元【計算式：6,700×456.54×(1-24.75×2.1%)=1,468
      ,997】。亦即上訴人因本件異議權就00號、00號建物免遭
      拆除之客觀利益應為312萬3,794元【即1,654,797+1,468,
      997=3,123,794】。
（二）又系爭執行名義（假執行判決）之本案判決業經上級審即
      最高法院以109年5月21日108年度台上字第2172號裁定維
      持並確定，揆諸前揭說明，系爭執行程序因本案判決之確
      定而轉換為終局執行，自斯時起即非本件異議之訴所得排
      除，則依據本案判決（本院卷第198至199、261至263頁參
      照）所認定各上訴人所有建物占用被上訴人土地所得受相
      當於租金之不當得利即其所受客觀利益應計算至109年5月
      20日為止，亦即：㊀關於上訴人陳國昌、陳國永占用142(7
      )部分，自102年7月23日至同年8月31日為5,886元，自102
      年9月1日起至109年5月20日止為36萬0,968元【4,476元/
      月×［80+(20/31)］月=360,968元】；㊁關於上訴人勝昌公司
      占用142(1)部分，自102年7月23日至同年8月31日為3萬2,
      159元，自102年9月1日起至109年5月20日止為197萬2,097
      元【24,454元/月×［80+(20/31)］月=1,972,097元】；㊂關
      於上訴人陳朝富占用29(1)(2)部分，自102年7月23日至同
      年8月31日為3萬0,820元，自102年9月1日起至109年5月20
      日止為189萬元【23,436元/月×［80+(20/31)］月=1,890,00
      0元】。亦即上訴人因本件異議權行使而得繼續占有系爭
      土地部分及排除不當得利債權執行所得受之利益應總計為
      429萬1,930元【即5,886+360,968+32,159+1,972,097+30,
      820+1,890,000=4,291,930】。
（三）基上所述，本件訴訟標的價額應核定為741萬5,724元【即
      建物免遭拆除之客觀利益312萬3,794元+繼續占有系爭土
      地部分及排除不當得利債權執行所得受利益429萬1,930元
      =741萬5,724元】，應徵第一審裁判費7萬4,458元、第二
      、三審裁判費各為11萬1,687元。則上訴人前所繳納第一
      審裁判費35萬9,424元（原審卷第7頁）、第二審裁判費53
      萬9,136元（本院卷第15頁）、第三審裁判費13萬5,298元
      ，其中第一審裁判費28萬4,966元（359,424-74,458=284,
      966）、第二審裁判費42萬7,449元（539,136-111,687=42
      7,449）、第三審裁判費2萬3,611元（135,298-111,687=2
      3,611），均屬溢繳。又本院前於109年2月6日業已裁定准
      予返還上訴人所溢繳之第一審裁判費26萬9,225元、第二
      審裁判費40萬3,838元（本院卷第275至279頁），則應再
      依上訴人109年6月1日所為聲請（即上訴人聲請返還合計3
      萬8,857元部分）並依職權（即超逾上訴人聲請返還金額
      部分），再為返還上訴人所溢繳之第一審裁判費1萬5,741
      元（284,966-269,225=15,741）、第二審裁判費2萬3,611
      元（427,449-403,838=23,611）及第三審裁判費2萬3,611
      元。　　　
（四）至被上訴人雖主張應以上訴人占用之土地面積，按起訴時
      000地號、00地號土地之公告現值計算，核定訴訟標的價
      額為5,875萬8,336元云云。惟按一般社會通念，占有使用
      土地之利益與取得土地所有權之利益，顯然不同，被上訴
      人提起本件債務人異議之訴之目的，僅為其所有建物得繼
      續占有使用坐落之土地，則其所獲之利益難謂與取得土地
      所有權之利益相當，自不應以土地價值核定其訴訟標的之
      價額，併此敘明。
四、爰裁定如主文。
中　　華　　民　　國　　109 　年　　6 　　月　　15　　日
                    民事第六庭    
       　               審判長法  官  陶亞琴
              　              法  官  陳蒨儀
                　            法  官  廖慧如
正本係照原本作成。
如不服本裁定，應於收受送達後10日內向本院提出抗告狀，並應
繳納抗告費新臺幣１千元。
中　　華　　民　　國　　109 　年　　6 　　月　　16　　日
　　　　　　　　　　　　    　書記官  張佳樺